【裁判字號】    91,訴,1156
【裁判日期】    920110
【裁判案由】    撤銷贈與等
【裁判全文】
臺灣高雄地方法院民事判決  九十一年度訴字第一一五六號
    原      告  台灣中小企業銀行股份有限公司
    法定代理人  甲○○
    訴訟代理人  簡總洲
    被      告  丙○○○
                乙○○
                丁○○
    訴訟代理人  戊○○
右當事人間撤銷贈與等事件，本院判決如左：
    主    文
被告丙○○○與被告乙○○間就坐落高雄市○○區○○段一小段九十五號之土地，面
積六十九平方公尺，所有權全部及其上建物，建號二二二，門牌號碼高雄市○○區○○街六一六號之房屋所有權全部之贈與行為應予撤銷。
被告乙○○就前項所示之土地及其上建物，於民國九十一年一月三十一日經高雄市政
府地政處鹽埕地政事務所所為之所有權移轉登記應予塗銷。
被告丙○○○與被告丁○○間就第一項所示之土地及其上建物，於民國九十一年一月
二十一日經高雄市政府地政處鹽埕地政事務所所為新台幣貳佰萬元之最高限額抵押權
之設定行為應予撤銷。
被告丁○○就前項最高限額抵押權之設定登記應予塗銷。
訴訟費用由被告負擔。
    事  實
甲、原告方面：
一、聲明：請求判決如主文所示。
一、陳述：
（一）、查訴外人許晉銘邀同被告丙○○○為連帶保證人，向原告借款新台幣〈下同
        〉二百五十萬元，約定借款期間自民國八十二年十月二十八日起至一0二年
        十月二十八日止。詎料，訴外人自八十三年十月二十八日起即未依約償還本
        金及利息，依約債務視為全部到期，經原告聲請拍賣抵押物不足受償，於八
        十五年五月九日經核發債權憑證在案，尚欠一百五十七萬九千九百七十九元
        ，被告為連帶保證人，依法應負連帶清償責任。
（二）、次查原告於九十年十二月二十五日對被告進行存款扣押，並於九十一年一月
        十五日查知被告尚有坐落於高雄市○○區○○段一小段九十五號之土地，面
        積六十九平方公尺，所有權全部及其上建物，建號二二二，門牌號碼高雄市
        楠梓區○○街六一六號之房屋所有權全部，並擬對上開不動產進行強制執行
        ，惟被告為逃避上開債務之履行，竟將上揭不動產於九十一年一月十七日無
        償贈與並隨即於同年月三十一日完成移轉登記予其夫即另被告乙○○名下，
        且同時無償設定總額二百萬元之最高限額抵押權予另被告丁○○。上開無償
        行為顯有詐害原告債權之情形，按民法第二四四條第一項規定：「債務人所
        為之無償行為，有害及債權者，債權人得聲請法院撤銷之」。被告丙○○○
        為被告乙○○之妻，另被告丁○○之母親，已知其妻、其母負債事實，而無
        償為上開贈與之行為，爰依前揭規定請求撤銷被告間所為之贈與與抵押權設
        定登記之法律行為。
〈三〉、對被告抗辯之陳述：被告丙○○○所提出郵局定期存單及扣繳單證明，僅證
        明其在郵局之存款及利息所得，並無法證明資金分別由丁○○代為清償美商
        安太人壽之貸款之事實。
三、證據：提出土地及房屋登記謄本二份、本院九十年高貴民惠九實質字第四八一三
    三八號執行命令二份、歸戶財產查詢清單一份及本院八十九年度執字第一二七九
    六號債權憑證一紙為證。
乙、被告方面：
一、聲明：（一）原告之訴駁回。（二）訴訟費用由原告負擔。
二、陳述：
（一）、緣訴外人許晉銘經商失敗，未能清償其向地下錢莊告貸之金錢，乃於八十四
        年八月四日由被告丙○○○將所有坐落高雄市○○區○○街六一六號之房地
        向美商安泰人壽保險股份有限公司〈下稱安泰人壽〉設定抵押權借貸三百萬
        元，並於八十九年十二月八日由被告乙○○退休金提出一百萬元，被告丁○○之存款二百萬元代為清償，以減少利息支出。
（二）、被告早有將系爭房地過戶給丁○○之打算，但礙於需要將近三十萬元之土地
        增值稅，故先辦理贈與予被告乙○○，而為確保丁○○之權益，故另設定二
        百萬元之抵押權給丁○○，被告已經六十餘歲，想將自己的財產作一合理分
        配給子女，並無故意脫產之行為。
三、證據：提出債務清償證明書、美國安泰人壽保險股份有限公司台灣分公司委託貸
          償貸款暨撥款聲明書、聲請書及扣繳憑單各一份、郵局定期儲金存單六紙
          、拋棄繼承證明書一紙為證。
          理    由
一、本件原告起訴主張：緣訴外人許晉銘邀同被告丙○○○為連帶保證人，向原告借
    款二百五十萬元，詎料自八十三年十月二十八日起即未依約償還本金及利息，經
    原告聲請拍賣抵押物不足受償，經原告於九十年十二月二十五日對被告丙○○○
    進行存款扣押，並準備對被告所有坐落於高雄市○○區○○段一小段九十五號之
    土地及其上建物即門牌號碼高雄市○○區○○街六一六號之房屋所有權全部進行
    強制執行之際，被告竟將上揭不動產於九十一年一月十七日無償贈與並隨即於同
    年月三十一日完成移轉登記予其夫即另被告乙○○，且同時無償設定總額二百萬
    元之最高限額抵押權予另被告丁○○，上開無償行為顯有害於原告債權之情形，
    債權人得聲請法院撤銷之。被告則以：因為訴外人許晉銘經商失敗，向地下錢莊
    貸款，被告丙○○○未代其清償乃於八十四年八月四日將所有坐落高雄市○○區
    ○○街六一六號之房地向美商安太人壽設定抵押貸出三百萬元，嗣於八十九年十
    二月八日由被告乙○○退休金提出一百萬元，被告丁○○之存款二百萬元代為清
    償被告丙○○○之貸款，以減少利息支出。被告丙○○○早有將系爭房地過戶給
    丁○○之打算，但礙於需要將近三十萬元之土地增值稅，故先辦理贈與予被告乙○○，而為確保丁○○之權益，故另設定二百萬元之抵押權給丁○○，被告已經
    六十餘歲，想將自己的財產作一合理分配給子女，並無故意陷自己於不能清償之
    脫產行為等語置辯。
二、本件原告主張被告丙○○○擔任訴外人許晉銘向原告貸款之連帶保證人，及訴外
    人許晉銘尚欠原告一百五十七萬九千九百七十九元未還經原告聲請對被告丙○○○之財產強制執行等之事實，有其提出本院九十年高貴民惠九十執字第四八一三
    三八號執行命令二份及本院八十九年度執字第一二七九六號債權憑證一紙為證，
    復為被告所不爭執，堪信為真正；又被告丙○○○將其所有坐落於高雄市○○區
    ○○段一小段九十五號之土地及其上建物即門牌號碼高雄市○○區○○街六一六
    號之房屋於九十一年一月十七日「贈與」並於同年月三十一日完成移轉登記予其
    夫即另被告乙○○，且於九十一年一月二十一日設定二百萬元之最高限額抵押權
    予另被告丁○○等之事實，有土地及建物登記謄本二份在卷足稽，並為被告等所
    是認，因此上揭事實亦堪認定。是本件主要爭執點厥為被告丙○○○將系爭不動
    產所有權移轉登記於被告乙○○及設定最高限額抵押權予被告丁○○之行為是否
    為無償贈與而有害及原告之債權，而得撤銷並塗銷登記？本院審酌如下：
    〈一〉按民法第二百四十四條第一項規定，債務人所為之無償行為，有害及債權
          者，債權人得聲請法院撤銷之。又所謂連帶保證，係保證人對於債權人約
          定與主債務人連帶負擔全部債務履行而為之保證，其對於債權人明示與主
          債務人各負全部給付之責任，在債務體態上，亦屬民法第二百七十二條第
          一項所規定之連帶債務，亦即應就給付之全部負履行責任，並以其自己之
          責任財產為債權之共同擔保，倘連帶保證人之處分財產行為有害及債權者
          ，債權人自得行使撤銷權，至於主債務人或其他債務人之資力是否足以清
          償債務，於債權人之行使撤銷權，應不生影響，最高法院八十八年度訴字
          第二四號判決參照；次按債務人所為之無償行為，有害及債權者，債權人
          得聲請法院撤銷之，民法第二百四十四條第一項定有明文。而債權人之債
          權，因債務人之行為，致有履行不能或困難之情形者，即應認為有損害債
          權人之權利；又依民法第二百四十四條規定請求法院撤銷者，不特及於債
          權行為，即物權行為亦無例外。次按，債權人所得撤銷之債務人詐害行為
          ，以債權成立後所為者為限。而債權若成立於詐害行為之前，縱詐害行為
          當時，債務仍未屆清償期，債務人亦得行使撤銷權，最高法院八十八年度
          訴字第二四號、八十九年度訴字第二九三０號裁判要旨分別參照。
    〈二〉次按文書，依其程式及意旨得認作公文書者，推定為真正，民事訴訟法第
          三百五十五條第一項定有明文。查揆諸卷附之土地登記謄本及建物登記謄
          本均詳載被告丙○○○、乙○○二人間就系爭土地及建物之移轉登記原因
          為「夫妻贈與」，而土地及建物登記謄本依其程式及意旨得認作公文書，
          是被告二人間就系爭不動產所有權之移轉登記原因為無償之贈與行為，堪
          可推定。
    〈三〉查被告丙○○○雖抗辯因為被告乙○○以其退休金一百萬元，被告丁○○
          以其存款二百萬元代為清償伊向美商安泰人壽設定抵押貸款之三百萬元債
          務云云，惟其所提出債務清償證明書、美國安泰人壽保險股份有限公司台
          灣分公司委託代償貸款暨撥款聲明書各一份，僅能證明有向安泰人壽貸款
          及清償之事實，無法證明被告乙○○及丁○○代為清償之事實；又其提出
          扣繳憑單、郵局定期儲金存單及拋棄繼承證明書亦不足證明其上揭主張之
          事實，是其抗辯尚難採信，
    〈四〉又系爭不動產為債務人即被告丙○○○最具有價值之財產，除此之外，僅
          剩價值約為二十萬元之市場攤位二個，亦為被告二人所不爭執，復有歸戶
          財產查詢清單一份附卷足參，是以，被告之消極財產顯然高過其積極財產
          甚多，陷於無資力狀態。至於被告丙○○○雖然為連帶保證人，然如前揭
          說明，仍應就債務全部負履行責任，並以其自己之責任財產為債權之共同
          擔保，倘其處分財產行為有害及債權者，債權人自得行使撤銷權，至於主
          債務人或其他債務人之資力是否足以清償債務，於債權人之行使撤銷權，
          應不生影響，因此就借款人許晉銘或其他連帶保證人是否尚有其他財產足
          供清償債務，要與本件債權人得否行使撤銷權之要件無涉，本院不予審究
          ，併於敘明。從而該贈與之無償行為及無償設定最高限額抵押權之行為，
          已有害及債權人之債權，從而債權人即原告自得依民法第二百四十四條第
          一項規定撤銷被告丙○○○與乙○○及丁○○二人間之無償贈與移轉登記
          及設定最高限額抵押權登記之行為，原告之請求，於法有據應予准許。
三、本件被告丙○○○與被告乙○○間就系爭房地所為之無償贈與及移轉登記之行為
    ，既有害於債權人即原告之債權，原告依民法第二百四十四條第一項聲請法院撤
    銷，為有理由應予准許；另被告丙○○○與被告丁○○間就系爭房地所為之抵押
    權設定行為，亦有害於債權人即原告之債權，從而原告請求撤銷抵押權之設定行
    為，並請求被告丁○○塗銷該抵押權設定登記，為有理由，仍應准許。
四、兩造其餘攻擊及防禦方法，經審酌結果，均與本件判決之結果無影響，爰不一一
    論述，併予敘明。
五、據上論結：原告之訴有理由，依民事訴訟法第七十八條、第八十五條第二項，判
    決如主文。
中      華      民      國    九十二    年      一      月      十      日
                              臺灣高雄地方法院民事第一庭
~B法      官  李勝琛
右為正本係照原本作成。
如不服本判決，應於送達後廿日內，向本院提出上訴狀並表明上訴理由，如於本
判決宣示後送達前提起上訴者，應於判決送達後十日內補提上訴理由書（須附繕本）
中      華      民      國    九十一    年      一      月      十      日
~B法院書記官  林宜正


司法院資訊處製作；財團法人民間司法改革基金會備份。
